臺灣臺北地方法院民事判決　　　　　　　　　　　　　九十三年度訴字第八六０號
　　原　　　告　丙○○
　　　　　　　　眾利貿易有限公司
　兼法定代理人　乙○○
　　原　　　告　戊○○
　　共　　　同
　　訴訟代理人　柯清貴律師
　　被　　　告　永固自動化停車設備有限公司
　　法定代理人　甲○○
　　訴訟代理人　丁○○
當事人間損害賠償事件，本院於民國九十三年六月七日言詞辯論終結，判決如下：
    主  文
原告之訴及假執行之聲請均駁回。
訴訟費用由原告負擔。
    事  實
甲、原告方面：
一、聲明：
（一）被告應給付原告丙○○新台幣（下同）八十五萬二千六百三十一元，及自訴狀
      繕本送達翌日起至清償之日止，按週年利率百分之五計算之利息。
（二）被告應給付原告眾利貿易有限公司三十二萬七千七百元，及自訴狀繕本送達翌
      日起至清償之日止，按週年利率百分之五計算之利息。
（三）被告應給付原告乙○○一十二萬九千五百元，及自訴狀繕本送達翌日起至清償
      之日止，按週年利率百分之五計算之利息。
（四）被告應給付原告戊○○三萬五千元，及自訴狀繕本送達翌日起至清償之日止，
      按週年利率百分之五計算之利息。
（五）原告願供擔保，請准宣告假執行。
二、陳述：
（一）被告係位於台北市○○路○段七十五號後側公廁之所有人，於民國九十二年十
      月二十八日由前開公廁起火後，火勢先漫延至緊臨之台北市○○區○○路四段
      七十三號及七十五號建物，並擴散延燒至原告等所有之房屋五間，導致原告所
      有之房屋受有如下之損害：
  １、原告丙○○所有之門牌號碼台北市○○區○○路四段六一巷八弄六號二樓部分
      ：(1)房屋燒燬損失：房屋回復原狀金額需六十七萬四千二百四十七元。(2)房屋
      租金損失：前開房屋原出租予訴外人徐紅英使用，每月租金二萬元，惟前開房
      屋因嚴重燬損而無法使用，丙○○除退還九十二年十月份租金一萬七千三百三
      十四元（九十二年十月份使用四天）徐紅英外，並將九十二年十一月份至九十
      三年二月份之租金支票退還徐紅英，因此，丙○○損失之租金至少九萬七千三
      百三十四元。(3)以上合計七十七萬一千五百八十一元。
  ２、原告丙○○所有之門牌號碼台北市○○區○○路四段六一巷八弄六號地下室房
      屋部分：房屋回復原狀金額需八萬一千零五十元。
  ３、原告眾利貿易有限公司所有之門牌號碼台北市○○區○○路四段六一巷八弄八
      號一樓房屋部分：房屋回復原狀金額需三十二萬七千七百元。
  ４、原告乙○○所有之門牌號碼台北市○○區○○路四段六一巷八弄六號一樓房屋
      部分：房屋回復原狀金額需一十二萬九千五百元。
  ５、原告戊○○所有之門牌號碼台北市○○區○○路四段六一巷八弄八號二樓房屋
      部分：房屋回復原狀金額需三萬五千元。
    原告所有之房屋既因被告房屋失火而遭波及燒燬，被告自應依民法第一百八十四
    條第一項前段、第一百九十一條第一項之規定，賠償原告等之損失。
（二）對被告抗辯之陳述：
  １、被告應依民法第一百九十一條之規定賠償原告等因本件火災所生之損害。訴外
      人洪英順、曾堅志及曾健倫三人係分別向被告承租台北市○○區○○路四段七
      十一號至七十九號，開立花果山水果行（台北市○○區○○路四段七十一號、
      七十三號）、曾好吃自助餐（台北市○○區○○路四段七十五號）及來來生活
      廣場（台北市○○區○○路四段七十七號、七十九號），被告並於緊鄰台北市
      內湖區○○路○段七十五號後側之防火巷內搭建木板隔間之公廁一間，供承租
      人即前開店家共同使用，本件火災之起火點為被告所有之公廁，被告既為前揭
      為起火點公廁建築物之所有人，原告等所有之房屋既因該公廁建物起火延燒而
      致生損害，被告雖將房屋出租（或借貸）予他人使用，仍應依民法第一百九十
      一條之規定賠償原告等因本件火災所生之損害。申言之，原告等所有之房屋確
      遭延燒而造成損害，除應推定與被告所有之房屋發生火災有因果關係外，更應
      推定被告就其所有房屋之管理及設置有所欠缺，而應由被告就其設置或管理已
      盡善良管理人之責任等情盡舉證責任，如被告無法舉證證明其管理或設置已盡
      善良管理人之責任時，自應依民法第一百九十一條之規定賠償原告等之損害。
  ２、被告所有之門牌號碼台北市○○區○○路四段七十一至七十五號之房屋均屬未
      經合法程序申請搭建之違章建築，設置已有違建築法第二十五條之規定，再者
      ，前開違建並無使用執照而擅自接水、接電並使用，亦有違建築法第七十三條
      之規定，此外，被告房屋外部均以易悶燒之鐵皮屋搭建，內部隔間及附屬建物
      均屬易燃之木板，如此情形下，竟無任何防火區劃、防火避難設施、消防設備
      等防火設施，其中七十五號之「曾好吃自助餐廳」內，更放置大量瓦斯等易燃
      物品，卻無任何消防設施，亦緊臨為起火點之公廁，設置及管理上均難謂無欠
      缺，尤有甚者，被告搭蓋前開違建時，原預留與原告等房屋間之防火巷區隔本
      屬狹窄，被告竟又於防火巷內搭建公廁、放置冷藏庫、冷氣、鐵架及其他雜物
      ，且公廁除門面為塑膠門外，其餘三面均為易燃之木板，致使該公廁起火後，
      迅速漫延至緊臨之七十五號「曾好吃自助餐廳」，進而燃燒「曾好吃自助餐廳
      」內之易燃物品以及七十一、七十三號之「花果山水果店」之房屋及店內物品
      ，斯時亦無任何消防設施足以防範火勢擴大，終使火勢逐漸擴大而延燒至原告
      等所有之房屋，導致原告等之損害，基此，被告自應賠償原告等之損害。
三、證據：提出財政部台北市國稅局財產歸屬資料清單影本一紙、台北市政府消防局
    火災證明書影本五紙、中華民國建築技術學會鑑定報告書影本一份、估計單影本
    一紙、支票影本四紙、估價單影本十四紙、中國時報九十二年十月二十九日Ｃ２
    版內容一紙、陳情書影本一份為證。
乙、被告方面：
一、聲明：請求駁回原告等之訴，如受不利判決，被告願供擔保，請准免於假執行。
二、陳述：
（一）原告等人主張被告應負民法第一百八十四條第一項前段侵權行為責任，原告自
      應證明被告須有故意或過失之不法侵害行為，且原告等人之損害發生與被告責
      任原因，二者須有相當因果關係，原告等人並無提出任何證據主張被告之侵權
      責任，原告既無證據主張，自不生民法第一百八十四條請求權基礎要件。
（二）原告主張被告應負同法第一百九十一條工作物所有人之侵權責任，被告認為原
      告等人之房屋確係受土地上建築物延燒所致（被告與火災鑑定報告亦不爭執此
      點），然第一百九十一條前項是以工作物所有人為成立要件，被告純係出租土
      地予承租人使用，即花果山水果行、曾好吃自助餐、來來生活廣場，上開土地
      上所有建物並非被告起造所有。原告於起訴狀中以被告繳有房屋稅認定出租土
      地上之建物均為被告所有，然被告於八十年向地主承租上開土地，約於八十、
      八十一年轉租，房屋稅之繳納始於八十九年，更可證明土地上之建物係在被告
      出租土地後才存在，有建物之存在才有徵房屋稅之事，被告並非建物起造及使
      用人，由稅籍設立之始點亦足證被告純係出租土地之事證。
（三）被告係出租土地予承租人，土地上建物並非被告所有，土地上建物既非被告所
      有，更遑論防火巷之公廁之起造及使用需要。原告以房屋稅單認定土地上建物
      （房屋）為被告所有，被告認為實有不妥，被告因考量到承租人之期滿解約或
      中途終止契約之流動性，遂以被告名義申報房屋稅，以代收代付之方法行之，
      亦於租賃合約上載明房屋稅由承租人負擔，故房屋稅實際繳納人並非被告公司
      。退步言之，即便以以房屋稅單認定土地上建物為被告所有，房屋稅單並不含
      擴防火巷公廁，故如以稅單論之，更不能認定防火巷公廁為被告所有，防火巷
      公廁既非被告所有，自不適用民法第一百九十一條規定。
（四）退步論之，就算認定所有建物都是被告所有，本案失火原因，經台北市消防局
      鑑定報告書得知，以有人因抽煙不慎遺留火種經蓄熱再起火燃燒之可能性較大
      ，但亦無法排除是否有人為蓄意以明火引燃之可能性，綜其結論均以人為之過
      失或故意為由致火災之發生，故失火既是人為，足可證明與管理不當無涉，因
      為不管如何善盡、不善盡管理責任，均無法避免人為故意或過失之行為以致產
      生生縱火、失火情事，人為因素造成失火，已與被告是否有善盡管理責任無關
      。
三、證據：提出土地租賃契約書影本、借地備忘錄影本、稅籍資料影本及協議書影本
    等件為證，並聲請訊問證人洪英順。
    理  由
一、原告主張被告係位於台北市○○路○段七十五號後側公廁之所有人，於九十二年
    十月二十八日由前開公廁起火後，火勢先漫延至緊臨之台北市○○區○○路四段
    七十三號及七十五號建物，並擴散延燒至原告等所有之房屋五間，導致原告丙○○受有八十五萬二千六百三十一元之損害、原告眾利貿易有限公司受有三十二萬
    七千七百元之損害、原告乙○○受有一十二萬九千五百元之損害、原告戊○○受
    有三萬五千元之損害，被告既為該公廁之所有人，爰依民法第一百九十一條第一
    項之規定，請求被告賠償原告前揭損失及法定遲延利息等語。
二、被告則以其僅係出租土地予承租人，土地上建物並非被告所有，亦非系爭公廁之
    所有人，防火巷公廁既非被告所有，自不適用民法第一百九十一條規定。退步論
    之，縱認定所有建物都是被告所有，惟本案失火原因，經台北市消防局鑑定報告
    書得知，以有人因抽煙不慎遺留火種經蓄熱再起火燃燒之可能性較大，但亦無法
    排除是否有人為蓄意以明火引燃之可能性，故失火既是人為，足可證明與管理不
    當無涉，亦與被告是否有善盡管理責任無關等語置辯。
三、兩造不爭執之事實：
（一）九十二年十月二十八日原告所有之系爭房屋因其旁之建物起火延燒而致受有損
      害。
（二）台北市○○路○段七十五號後側公廁處先起火燃燒亦即為起火戶、處。
四、按當事人主張有利於己之事實者，就其事實有舉證之責任，民事訴訟法第二百七
    十七條前段有明文之規定。又民事訴訟法如係原告主張權利者，應先由原告負舉
    證之責，若原告不能舉證，以證實自己主張之事實為真實，則被告就其抗辯事實
    即令不能舉證，或其舉證尚有疵累，亦應駁回原告之訴，此有最高法院七十二年
    台上字第四二二五號判決意旨可資參照。本件被告否認其係火災起火點系爭公廁
    及其旁地上建物之所有人，則原告就此事實應負舉證之責任。經查，證人即花果
    山水果專賣店負責人洪英順到庭結證稱：系爭公廁是由自助餐店的前身再前身在
    八十六年左右蓋的，當時一戶出一萬多元等語，是由證人洪英順之證言，可知系
    爭公廁的出資興建均與被告無關，被告並非系爭公廁之所有權人。次查，原告固
    提出系爭建物之房屋稅單為證，惟房屋稅單僅為稅捐機關課稅之依據，與被告是
    否為房屋之所有權人並無絕對關係，是否為房屋之所有權人認定應以房屋起造人
    或依民法相關規定論之，易言之，房屋稅繳納義務人並非必為房屋所有人，繳納
    房屋稅之稅單亦非即為房屋所有權之證明，稅籍資料表之課徵純係納稅義務之履
    行，故稅捐機關課稅之依據，並不足為產權之證明。證人洪英順亦到庭結證稱：
    其於七十九年或八十年承租時，就已經有大型的塑膠伸縮雨棚，當時的骨架，並
    沒有包括牆壁，避雨還可以，但下大雨會漏水，無法遮風，後來阿扁當市長時，
    八十三年以前的違建就地合法，所以其就更強化房屋架構，原本骨架留存，旁邊
    的伸縮雨棚圍得堅固一點，原本是一支支的骨架，其就把中間的孔，用鋼筋整個
    串起來，再加上木板變成不可移動的，三間房屋都是這樣等語，顯見證人洪英順
    在向被告承租時，系爭土地上僅有雨棚及支架，尚不足以達遮風避雨之程度，系
    爭建物係由承租人洪英順等強化而成，況參諸承租人洪英順等均簽立切結書，載
    明「土地出售或擬建築時於接獲永固自動化停車設備有限公司通知後三十日內，
    自行清除一切地上物，若未自行清除本人同意由出借人雇工拆除」等語，益徵被
    告並非系爭建物之所有權人。至原告提出之火災證明書、中國時報之報導、住戶
    陳情書等，僅能證明確有火災發生之事實，並無法證明損害賠償責任與被告之關
    聯性，原告復無法證明被告係系爭公廁及其旁建物之所有權人，故原告依侵權行
    為之法律關係，請求被告賠償因其所有之建物失火延燒而導致之損害，即屬無據
    。
五、從而，原告依民法第一百八十四條第一項前段、第一百九十一條第一項之規定，
    請求被告分別給付原告如聲明所示之金額及利息，即無理由，應予駁回。又原告
    之訴既經駁回，其假執行之聲請亦失所附麗，應併予駁回。
六、因本案事證已臻明確，兩造其餘主張陳述及所提之證據，均毋庸再予審酌，附此
    敘明。
七、結論：原告之訴為無理由，依民事訴訟法第七十八條判決如主文。
中　　　華　　　民　　　國　　九十三　　年　　　六　　　月　　三十　　日
                    民事第六庭  法  官    郭美杏
正本係照原本作成
如對本判決上訴，須於判決送達後廿日內向本院提出上訴狀
中　　　華　　　民　　　國　　九十三　　年　　　七　　　月　　　一　　　日
                                          書記官    潘惠梅
